---
title: "Indication de mise en forme"
author: "Séminaire Bricole'R"
date: ""
output: 
  pdf_document: 
    keep_tex: yes
    number_sections: yes
    toc: yes
---

```{r , warnings=FALSE, echo=FALSE}
library(knitr)
```


# Les titres :

un dièse  par niveau de titres

Exemple :

## Titre niveau 2  

### Titre niveau 3 

#### Titre niveau 4  

etc etc

# Les saut de lignes

Ligne sans espace à la fin
Ligne avec 2 espaces à la fin   
Troisième ligne

# L'emphase
 *italique*  
**gras**



#   les listes : au choix astériques,  '-' ,  '+' où des numeros 

* item
* item
* item

+ item
+ item
+ item

- item
- item
- item

1. item
2. item
3. item


# Les tableaux



| Droite        |    centré     |   gauche  |
| -------------:|  :-------------: | :---------|
| am     |        am       |  am   |
| am     |       am       |   stram  |


```{r  results ='asis'}
kable(head(cars, 3), caption = "Exemple de tableau")
```


```{r  results ='asis'}
kable(head(cars, 3)/1000, caption = "Exemple de tableau 3",  format="pandoc")
```

```{r results ='hold' }
kable(head(cars, 3)/1000, caption = "Exemple de tableau 4", digits=2, format="latex")
```



# Regression linéaire
```{r  }
library(texreg)
interpol<-lm(speed~dist,data=cars)
interpol2<-lm(speed~dist-1,data=cars)

reg<-summary(interpol)
modellist_ens=list()
modellist_ens[[1]]=interpol
modellist_ens[[2]]=interpol2

screenreg(interpol,custom.model.names="Ma regression",single.row=TRUE)
screenreg(l = modellist_ens, custom.model.names = c("avec intercept", "sans intercept")) 
```

```{r pander}
library(pander)
n <- 100
x <- rnorm(n)
y <- 2*x + rnorm(n)
out <- lm(y ~ x)
library(pander)
panderOptions("digits", 2)
pander(out)
```

```{r xtable, results="asis"}
n <- 100
x <- rnorm(n)
y <- 2*x + rnorm(n)
out <- lm(y ~ x)
library(xtable)
tab <- xtable(summary(out)$coef, digits=c(0, 2, 2, 1, 2))
print(tab, type="latex")
```


# Figure

```{r grpahique1,fig.height=5, echo=TRUE,warning=FALSE, fig.cap= 'Mon premier grapahique'}
library(ggplot2)
ggplot(cars)+geom_line(aes(dist,speed))+theme_bw()
```