---
title: "Séminaire Bricol'R"
subtitle: "Présentation package markdown"
author: "Cyril Bourgeois"
date: "19 février 2018"
output: 
  beamer_presentation: 
    colortheme: dolphin
    fig_caption: yes
    fonttheme: professionalfonts
    highlight: espresso
    keep_tex: yes
    theme: Frankfurt
    toc: yes
---



## Markdown : Qu'est-ce que c'est ?
- Langage simple de composition de documents (HTML, PDF, WORD), des présentations avec éventuellement des composantes intaractives: Shiny)
- Entrelaçant du texte, code informatique et des sorties dans le même document

## Markdown : Utilités et avantages 
- Recherche reproductible (le lecteur d'une publication scientifique peut repoduire par lui-même les résultats).
- Programmation lettrée (au lieu d'échanger un script R commenté, on échange un document contenant à la fois l'explication du code, le code et le résultats du code).
- Facilite la rédaction de rapport d'analyse de données. 
- La visualition/analyse/comparaison de sorties de modéles.
- Garder une trace visuelle à la fois des données/analyses produite et de comment on les a obtenues.
- Falicite la diffusion de package, fonction R (ou autres).

## Markdown : Pour chaque bout de code dans, on peut afficher dans le document final
- seulement le code 
- le code et les sorties informatiques ( Figure, tableau, résulats de régression linéaire etc, etc)
- seulement les sorties informatiques  ou ..
- rien du tout


## Un peu plus en détail

Le markdown se compose donc de texte  et de block R  

### Les blocks R se compose comme ceci:   

\```{r name, options}  
code  
\```

---

Utilité du name :    

- Se répérer plus facilement dans le rmd  
- Nommes les figures produites par le rmd  

Options courantes :

- eval(TRUE par défault): détermine si le code R doit être évalué ou non  
- echo(TRUE par défault): détermine si le code R doit être affiché ou non  
- warnings(TRUE par défault): détermine si les messages d'avertissement doivent être affichés ou non  
- Taille des figures, titres des figures ou des tableaux, etc, etc

##  Quelques exemples basiques 

```{r cars}
summary(cars)
```

## Figures

```{r grpahique1,fig.height=4.5, echo=TRUE,warning=FALSE, fig.cap= 'Mon premier graphique'}
library(ggplot2)
ggplot(cars)+geom_line(aes(dist,speed))+theme_bw()
```

## Tableaux 1

```{r  results ='asis'}
library(knitr)
kable(head(cars, 3), caption = "Exemple de tableau")
```


## Tableaux 2 
```{r  results ='asis'}
kable(head(cars, 3)/1000, 
      caption = "Exemple de tableau 2",  format="pandoc")
```

## Tableau 3
```{r results ='hold' }
kable(head(cars, 3)/1000, digits=2,
      caption = "Exemple de tableau 3",  format="latex")
```