---
title: "Analyse en Composantes Principales"
author: "Jeu de données data.aura"
output:
  html_document: default
---
Ce jeu de données contient 1457 individus et 137 variables, 71 variables quantitatives sont illustratives, 55 variables qualitatives sont illustratives.

- - -

```{r, echo = FALSE}
library(FactoMineR)
load('C:/bricoleR/2022.4_factomineR/Workspace.RData')
```
### 1. Observation d'individus extrêmes
L'analyse des graphes ne révèle aucun individu singulier.

- - -

### 2. Distribution de l'inertie
L'inertie des axes factoriels indique d'une part si les variables sont structurées et suggère d'autre part le nombre judicieux de composantes principales à étudier.

Les 2 premiers axes de l' analyse expriment **42.64%** de l'inertie totale du jeu de données ; cela signifie que 42.64% de la variabilité totale du nuage des individus (ou des variables) est représentée dans ce plan.
C'est un pourcentage relativement moyen, et le premier plan représente donc seulement une part de la variabilité contenue dans l'ensemble du jeu de données actif.
Cette valeur est nettement supérieure à la valeur référence de **21.11%**, la variabilité expliquée par ce plan est donc hautement significative
(cette intertie de référence est le quantile 0.95-quantile de la distribution des pourcentages d'inertie obtenue en simulant 1085 jeux de données aléatoires de dimensions comparables sur la base d'une distribution normale).

Du fait de ces observations, il serait alors probablement nécessaire de considérer également les dimensions supérieures ou égales à la troisième dans l'analyse.

```{r, echo = FALSE, fig.align = 'center', fig.height = 3.5, fig.width = 5.5}
par(mar = c(2.6, 4.1, 1.1, 2.1))
ggplot2::ggplot(cbind.data.frame(x=1:nrow(res$eig),y=res$eig[,2])) + ggplot2::aes(x=x, y=y)+ ggplot2::geom_col(fill="blue") + ggplot2::xlab("Dimension") + ggplot2::ylab("Pourcentage d'inertie") + ggplot2::ggtitle("Décomposition de l'inertie totale") + ggplot2::theme_light() + ggplot2::theme(plot.title = ggplot2::element_text(hjust =0.5)) + ggplot2::scale_x_continuous(breaks=1:nrow(res$eig))
```

**Figure 2 - Décomposition de l'inertie totale**

Une estimation du nombre pertinent d'axes à interpréter suggère de restreindre l'analyse à la description des 4 premiers axes.
Ces composantes révèlent un taux d'inertie supérieur à celle du quantile 0.95-quantile de distributions aléatoires (62.46% contre 40.57%).
Cette observation suggère que seuls ces axes sont porteurs d'une véritable information.
En conséquence, la description de l'analyse sera restreinte à ces seuls axes.

- - -

### 3. Description du plan 1:2

```{r, echo = FALSE, fig.align = 'center', fig.height = 3.5, fig.width = 5.5}
drawn <-
integer(0)
par(mar = c(4.1, 4.1, 1.1, 2.1))
plot.PCA(res, select = drawn, axes = c(1,2), choix = 'ind', invisible = 'quali', title = '', cex = cex)
```

**Figure 3.1 - Graphe des individus (ACP)**
*Les individus libellés sont ceux ayant la plus grande contribution à la construction du plan.*

